臺灣高等法院高雄分院刑事判決　　　　　九十一年度上訴字第八六一號
　　上　訴　人
　　即　被　告　甲○○
　　選任辯護人　馮明雄
右上訴人因貪污案件，不服臺灣高雄地方法院九十年度訴字第一五三二號中華民國九
十一年四月二十二日第一審判決（起訴案號：臺灣高雄地方法院檢察署九十年度偵字
第八二八八號），提起上訴，本院判決如左：
      主      文
原判決撤銷。
甲○○連續利用職務上之機會，詐取財物，處有期徒刑壹年拾月，褫奪公權參年。犯
罪所得之財物第二級毒品鹽酸配西丁（Ｐｅｔｈｉｄｉｎｅ  ＨＣＩ）伍拾毫克針劑
貳拾捌支應予追繳發還行政院退除役官兵輔導委員會屏東縣龍泉榮民醫院，如全部或
一部無法追繳時，應追徵其價額。甲○○偽造如附表壹所示「麻醉藥品專用處方箋」
上醫師「郭振吏」署押參枚、「陳逸川」署押伍枚、「顏正昌」署押壹枚均沒收。
      事      實
一、甲○○於民國（下同）八十八年五月三日（檢察官誤載為八十五年）受僱於行政
    院退除役官兵輔導委員會屏東縣龍泉榮民醫院（以下簡稱龍泉醫院），擔任按時
    計酬之外科病房護士，負責照顧該院外科病患，為依據法令從事公務之人；因有
    經常性經痛之問題，擬以醫院內所有之第二級毐品鹽酸配西丁（ Pethidine HCI
    ）止痛，乃意圖為自己不法之所有，基於行使偽造文書、詐欺之概括犯意，自八
    十八年五月十一日起至同年七月三十日止，連續利用職務上可持醫師處方箋向該
    院藥局請領上開麻醉針劑之機會，連續未經龍泉醫院醫師顏正昌、郭振吏、陳逸
    川等人之授權，在附表壹所示之處方箋上偽造醫師顏正昌、郭振吏、陳逸川等人
    之署押，虛偽開立病患朱竹遠、談雲治、王慶華、鍾志祥、劉國麟、王月生等人
    麻醉專用處方箋九張後，持以向龍泉醫院藥局之藥劑師許佩鈺、簡盟松、魏家芝
    、施信良等詐稱係依醫師囑咐來領取第二級毐品鹽酸配西丁（商品名為 demerol
    ）針劑，足以生損害於龍泉醫院管理麻醉藥品之控制力，及顏正昌、郭振吏、陳
    逸川等醫師之信譽，並致藥劑師許佩鈺等人因此陷於錯誤，而連續交付第二級毐
    品鹽酸配西丁針劑（五十毫克）共二十八支予甲○○，甲○○於領取鹽酸配西丁
    針劑後，即供自己施用殆盡（施用毐品部分，業經檢察官另行分案偵辦）。嗣經
    龍泉醫院發覺有異，清理針劑數量與登記簿內容不符始發覺上情。
二、案經屏東縣調查站移送臺灣屏東地方法院檢察署呈請臺灣高等法院高雄分院檢察
    署移轉臺灣高雄地方法院檢察署檢察官偵查起訴。
      理      由
一、訊據上訴人即被告甲○○對於右開偽造醫師處方箋向藥局藥劑師領取鹽酸配西丁
    針劑二十八支之事實固坦認不諱，惟辯稱：伊詐領之前揭針劑有些有用於為病患
    施打，實際上伊拿來供自己施用者約僅十支云云。
二、然查右開事實，非惟業據被告甲○○於法務部調查局屏東縣調查站（以下簡稱調
    查站）調查及檢察官偵查中自白不諱，並經證人即龍泉醫院護理長許貴苓、曾美
    妹於調查站調查時陳述綦詳，證人許貴苓於原審審理且證稱：伊於本案曝光後，
    有依處方箋去問病患，病患都稱沒有打針等語（原審卷第二九頁），復有許貴苓
    出具之報告書，被告之自白書、麻醉專用處方箋十紙、醫師顏正昌、郭振吏、陳
    逸川、藥師許佩鈺、簡盟松、魏家芝、施信良等出具之證明書附卷可稽，是被告
    確有偽造附表壹所示之麻醉專用處方箋向藥局領取鹽酸配西丁針劑二十八支供自
    己施打之事實，已甚明確，被告事後於原審及本院審理時翻異前供，諉稱領取之
    針劑有部分供病患施打，其僅拿取約十支供自己施打云云，要係避重就輕之詞，
    不足採信，且即或屬實，亦仍無解於被告犯罪之成立。另被告之辯護人具狀陳稱
    ：依龍泉醫院函送本院之護理紀錄，病患朱竹遠分別於八十八年五月七日、八日
    、九日有注射鹽酸配西丁針劑三支，病患劉國麟分別於八十八年五月十三日、十
    五日及同年七月十八日有注射鹽酸配西丁針劑三支，病患談雲治有於八十八年七
    月三十日注射鹽酸配西丁針劑一支，病患王慶華分別於八十八年六月十七日、十
    八日、十九日、二十日共注射鹽酸配西丁針劑六支，病患鍾志祥於八十八年六月
    二十五日注射鹽酸配西丁針劑一支，病患王月生於八十八年七月二日注射配西丁
    針劑一支，病患柯甦於八十八年五月十七日注射配西丁針劑三支等情，除八十八
    年六月十八日王慶華部分係被告甲○○所記載，但與其在調查站及偵查中之自白
    及證人許貴苓在原審之證詞不符外，餘均非本案認定被告犯罪之時日施打之針劑
    ，與本案犯罪事實無關，均不能為有利於被告之證明。
三、再查龍泉醫院係依據行政院國軍退除役官兵輔導委員會組織條例第十六條之規定
    報請行政院核定設置，該醫院之職掌為「配合全國醫療網計畫，使傷病之退除役
    官兵及一般民眾適時獲得適當醫療」，該院任用人員執行之職務如係與其職務職
    掌有關之事項，即屬依據法令從事公務之人員，此有退除役官兵輔導委員會九十
    一年一月十五日輔人字第０九一０００六三號函一紙附卷可稽，是被告於龍泉醫
    院擔任外科病房代理護理師之職務，於其執行指定工作，照護該院外科病患時，
    揆諸前開說明，即屬依據法令從事公務之人員，不因其係領取固定薪資或係按時
    計酬之員工而有區別，而龍泉醫院之職掌既係使退除役官兵及一般民眾適時獲得
    適當醫療，則龍泉醫院依據法令應執行之公務即為醫療、照護行為，是被告於龍
    泉醫院內負責照顧病患即屬依法令從事公務。有最高法院五十五年台上字第二０
    四號判決認定中信局之雇員係依法從事公務，且有刑法上公務員之身分，可資參
    考。又按貪污治罪條例第五條第一項第二款規定之利用職務上之機會詐取財物罪
    ，係指假借職務上一切事機，以欺罔手段使人陷於錯誤而交付財物而言；最高法
    院七十年度台上字第二四八六號判決可資參照。龍泉醫院藥局雖有安排charting
    至藥局領取麻醉藥，然只要憑藉醫師制作之處方箋，藥局仍會配製藥物交給持處
    方箋之人，被告利用其在龍泉醫院內擔任護理人員，至藥局領取藥物，藥劑師不
    會生疑之機會，擅自制作處方箋，向藥局領取麻醉藥劑，揆諸前開說明，顯係利
    用職務上之機會，詐取上開針劑。被告偽造附表壹所示處方箋之犯行，使龍泉醫
    院藥劑師誤認係醫師開立之處方箋而依其內容交付針劑，被告此舉使龍泉醫院管
    制麻醉藥品之機制失其控制力，且使醫師郭振吏、陳逸川、顏正昌之醫病行為因
    此受到懷疑，從而被告所為足生損害於龍泉醫院及醫師郭振吏、陳逸川、顏正昌
    等人，堪以認定。
四、綜上所述，被告罪證已甚明確，所辯要係避重就輕之詞，不足採信，其犯行洵堪
    認定。至公訴意旨認被告甲○○又有如附表編號貳所示，於八十八年五月十四日
    偽造醫師陳逸川之處方箋冒領鹽酸配西丁針劑四支乙節。訊據被告甲○○堅決否
    認其事，辯稱該處方箋係陳逸川醫師所開立，伊並未冒領供自己施打云云，即質
    諸證人陳逸川亦證稱該處分確係伊所開屬實（見本院九十一年六月二十八日筆錄
    ）。再依龍泉醫院八十八年五月十四日病患柯甦之護理紀錄，護理人員于素敏、
    盧惠珍確有於該日為柯甦注射鹽酸配西丁針劑，有該護理紀錄影本附卷可參，是
    被告所辯，應堪採信，此外又乏其他事證足證被告有此部分罪行，被告此部分被
    訴犯罪，尚屬不能證明。
五、經查龍泉醫院係依法設立之醫療機構，從而該院醫師在院內執行醫療職務時所制
    作之處分箋，為公務員制作之公文書。被告為依據法令從事公務之人員，利用職
    務上之機會，偽造醫師顏正昌、郭振吏、陳逸川之簽名，制作虛偽不實之附表編
    號一至十號之麻醉專用處方箋，向龍泉醫院藥師詐領二十八支鹽酸配西丁之犯行
    ，係犯刑法第二百十六條、第二百十一條行使偽造公文書罪、貪污治罪條例第五
    條第一項第二款之詐取財物罪。被告偽造署押為偽造文書之階段行為不另論罪；
    被告偽造文書之低度行為為行使之高度行為所吸收，亦不另論罪；公訴人起訴法
    條雖引用刑法第二百十七條偽造印文罪名，惟因此部分已被偽造公文書之高度行
    為所吸收，不另論罪，是公訴人就此部分之引用要屬贅引。被告所為數行使偽造
    公文書、詐取財物之行為，均時間緊接，所犯罪名相同，顯係出於概括之犯意為
    之，均為連續犯，爰依刑法第五十六條之規定以一罪論。被告所犯二罪間，有方
    法結果之牽連關係，為牽連犯，應從一重之詐取財物罪論處。被告所為並未因此
    危害他人，犯罪情節要屬輕微，且其所詐得之財物為新台幣七百元（每支售價二
    十五元×支＝七百元），此有行政院衛生署管制藥品管理局九十年十一月五日
    管證字第九九六二四號函一紙在卷可函，被告所得財物在五萬元以下，應依貪污
    治罪條例第十二條第一項規定減輕其刑。又被告係因經痛難耐，一時失慮，以致
    誤蹈法網，然其所詐欺之針劑數量不多，價值僅七百元，且被告於詐得毒品針劑
    後全部均自己施用，並非為販售圖利而詐欺財物，犯後並坦承犯行深表悔意，是
    被告犯罪之情狀顯有可憫之處，被告所犯本罪法定本刑為七年以上有期徒刑，與
    其犯罪情節相較，實屬情輕法重，揆其前開犯罪情狀客觀上足以引起一般人之同
    情，顯有堪資憫恕之處，本院認即令處以法定最低刑度猶嫌過重，爰依刑法第五
    十九條規定酌減其法定本刑。又被告有二種以上刑之減輕，爰依刑法第七十條規
    定遞減輕之。
六、原審予以論罪科刑，固非無見，然查附表貳病患柯甦八十八年五月十四日之處方
    箋係醫師陳逸川所親自開立，被告並未偽造，業如前述，原判決竟併予論罪科刑
    ，自有未洽，被告上訴執此指摘原判決不當，非無理由，應由本院將原判定遞減
    輕之。審酌被告犯後已深知悔悟，態度良好，因一念之差，致羅刑責，所生危害
    尚輕微等一切情狀，爰仍如原判決量處有期徒刑之刑壹年拾月，並依同條例第十
    七條規定併宣告褫奪公權三年。被告犯罪所得之財物即第二級毐品鹽酸配西丁（
    Pethidine HCI ）伍拾毫克針劑二十八支應依同條例第十條第一項之規定予以追
    繳，發還行政院退除役官兵輔導委員會屏東縣龍泉榮民醫院，如全部或一部無法
    追繳時，則應依同條例第十條第二項之規定追徵其價額。又被告偽造如附表壹所
    示之「麻醉藥品專用處方箋」雖非被告所有之物，無從諭知沒收，然處方箋上醫
    師「郭振吏」之署押參枚、「陳逸川」署押伍枚、「顏正昌」署押壹枚則不問屬
    於被告與否，均應依同法第二百十九條規定宣告沒收。至被告被訴偽造病患柯甦
    處方箋冒領鹽酸配西丁四支犯罪不能證明部分，因與科刑部分有連續犯裁判上一
    罪之關係，爰不另為無罪之諭知，附此明。
據上論斷，應依刑事訴訟法第三百六十九條第一項前段、第三百六十四條、第二百九
十九條第一項前段、貪污治罪條例第五條第一項第二款、第十條第一項、第二項、第
十二條第一項、第十七條、刑法第十一條、第五十六條、第二百十一條、第二百十六
條、第五十五條、第五十九條、第七十條，罰金罰鍰提高標準條例第一條前段，判決
如主文。
本案經檢察官陳新慶到庭執行職務。
中    華    民    國     九十一     年       七       月      十六      日
                              臺灣高等法院高雄分院刑事第四庭
                                  審判長法官  蕭權閔
                                        法官  李嘉興
                                        法官  陳吉雄
右正本證明與原本無異。
如不服本判決應於收受本判決後十日內向本院提出上訴書狀，其未述上訴理由者，
並得於提起上訴後十日內向本院補提理由書狀（均須按他造當事人之人數附繕本)「
切勿逕送上級法院」。
                                      書記官  黎  珍
中    華    民    國     九十一     年       七       月       十八     日
附錄：本判決論罪科刑法條：
貪污治罪條例第五條第一項第二款：
有左列行為之一者，處七年以上有期徒刑，得併科新臺幣六千萬元以下罰金：
二、利用職務上之機會，詐取財物者。
刑法第二百十六條
行使第二百十條至第二百十五條之文書者，依偽造、變造文書或登載不實事項或使登
載不實事項之規定處斷。
刑法第二百十一條
偽造、變造公文書，足以生損害於公眾或他人者，處一年以上七年以下有期徒刑。
附表壹：
┌──┬──────┬─────────┬───────────┬───┐
│編號│醫師姓名    │病患姓名          │日期                  │數量  │
├──┼──────┼─────────┼───────────┼───┤
│一  │郭振吏      │朱竹遠            │八十八年五月十一日    │二支  │
├──┼──────┼─────────┼───────────┼───┤
│二  │郭振吏      │ 劉國麟           │八十八年七月三十日    │二支  │
├──┼──────┼─────────┼───────────┼───┤
│三  │郭振吏      │談雲治            │八十八年五月十三日    │二支  │
├──┼──────┼─────────┼───────────┼───┤
│四  │陳逸川      │王慶華            │八十八年六月十八日    │四支  │
├──┼──────┼─────────┼───────────┼───┤
│五  │陳逸川      │王慶華            │八十八年六月二十一日  │四支  │
├──┼──────┼─────────┼───────────┼───┤
│六  │陳逸川      │王慶華            │八十八年六月二十二日  │四支  │
├──┼──────┼─────────┼───────────┼───┤
│七  │陳逸川      │王慶華            │八十八年六月二十五日  │四支  │
├──┼──────┼─────────┼───────────┼───┤
│八  │陳逸川      │鍾志祥            │八十八年七月一日      │三支  │
├──┼──────┼─────────┼───────────┼───┤
│九  │顏正昌      │王月生            │八十八年七月三日      │三支  │
└──┴──────┴─────────┴───────────┴───┘
附表貳：
┌──┬──────┬─────────┬───────────┬───┐
│編號│醫師姓名    │病患姓名          │日期                  │數量  │
├──┼──────┼─────────┼───────────┼───┤
│十  │陳逸川      │柯甦              │八十八年五月十四日    │四支  │
└──┴──────┴─────────┴───────────┴───┘
                                                                     Ｋ
